【裁判字號】    98,訴緝,259
【裁判日期】    980610
【裁判案由】    偽造有價證券
【裁判全文】
臺灣臺中地方法院刑事判決             98年度訴緝字第259號
公  訴  人  臺灣臺中地方法院檢察署檢察官
被      告  甲○○
指定辯護人  本院公設辯護人乙○○
上列被告因偽造有價證券等案件，經檢察官提起公訴（75年度偵
字第2269號、第3801號、第5176號），本院判決如下：
    主    文
本件免訴。
    理    由
一、公訴意旨以：被告甲○○基於偽造文書之概括犯意，先於民
    國71年10月30日訂立懋盛實業有限公司之設立章程，明知張
    李阿九、張源輝及張國財並非公司股東，而擅自將之列為股
    東，並盜取張李阿九之印章，盜刻張源輝及張國財之印章，
    蓋用在懋盛實業有限公司登記事項卡上，持向臺灣省政府建
    設廳申請辦理公司登記，使不知情之該廳承辦公務員，將此
    不實之事項豋載於職務上所掌公文書懋盛實業有限公司登記
    事項卡上。次於72年2月26日，修正該公司之章程，又盜取
    張李阿九之印章，並同先前經其偽造之張源輝及張國財2人
    之印章，蓋用在同一公司登記事項卡上，持向臺灣省政府建
    設廳申請辦理變更登記，將公司名稱變更為懋盛玩具有限公
    司，該廳承辦之公務員又因不知實情而允予登記。繼於72年
    4月16日，再度修正公司章程，明知謝祈文（已於93年10月
    18日死亡）並非公司股東，而擅自將之列為董事，即將公司
    董事長更易為謝祈文，並盜用謝祈文之印章，蓋在該公司登
    記事項卡上，持以申請辦理變更登記，經不知情之臺灣省政
    府建設廳承辦公務員允予登記。續於72年4月間，以謝祈文
    為公司董事長之名義，向臺中縣政府申請營業登記，使臺中
    縣政府承辦之公務員受其矇瞞而准予登記並核發營利事務登
    記證。上述甲○○明知為不實事項，而使公務員豋載於職務
    上所掌之公文書之行為，均足以生損害於公益及張李阿九、
    張源輝、張國財及謝祈文等人之利益。甲○○進而勾結臺中
    區中小企業銀行東勢分行之對保人員吳乾龍，共同基於意圖
    為自己及第三人不法所有之概括犯意，潛以懋盛玩具有限公
    司董事長謝祈文名義，向該分行申請支票款開戶，吳乾龍受
    該分行之委任，負責處理民眾申請開戶之實際對保查證事務
    ，竟意圖為自己及第三人不法之利益，不予確實調查核對，
    而以與謝祈文毫無認識且不知情之郭奇煇及劉坤章充任開戶
    之介紹人，為違背其任務之行為，結果，甲○○即以不知情
    之謝祈文為人頭，於該分行開立支票存款戶，意圖供行使之
    用，而冒用謝祈文之名義領取簽發支票，持以欺騙與甲○○
    有生意上往來之社會大眾，使人陷於錯誤而交付財物，吳乾
    龍所為背信行為致生損害於臺中區中小企業銀行東勢分行金
    融徵信業務之正確性，嚴重破壞社會經濟秩序，甲○○冒用
    謝祈文名義所簽發之支票，經執票人提示不獲支付，致謝祈
    文違反票據法罪，現在臺灣臺中監獄服刑中，因認甲○○涉
    犯刑法342條背信罪嫌，及連續犯刑法第214條使公務員登載
    不實罪嫌、第201條第1項偽造有價證券罪嫌及第339條第1項
    詐欺取財罪嫌等語。
二、按時效完成者，應諭知免訴之判決，並得不經言詞辯論為之
    ，刑事訴訟法第302條第2款、第307條分別定有明文。
三、又按行為後法律有變更者，適用行為時之法律，但行為後之
    法律有利於行為人者，適用最有利於行為人之法律，95年7
    月1日修正施行之刑法第2條第1 項定有明文，本條規定係關
    於新舊法比較適用之準據法，其本身無關行為可罰性要件之
    變更，故於95年7月1日刑法部分條文修正施行後，如有涉及
    比較新舊法之問題，即應逕依修正後刑法第2條第1項規定，
    為「從舊從輕」之比較（參見最高法院95年度第8 次刑事庭
    會議決議意旨）。
四、查被告甲○○行為後，刑法第80條關於追訴權消滅時效之規
    定，同自95年7月1日修正施行，修正前刑法第80條原規定：
    「追訴權，因左列期間內不行使而消滅：一、死刑、無期徒
    刑或10年以上有期徒刑者，20年。二、3 年以上10年未滿有
    期徒刑者，10年。三、1年以上3年未滿有期徒刑者，5 年。
    四、1年未滿有期徒刑者，3年。五、拘役或罰金者，1 年。
    前項期間自犯罪成立之日起算。但犯罪行為有連續或繼續之
    狀態者，自行為終了之日起算」，而修正後刑法第80條規定
    ：「追訴權，因下列期間內未起訴而消滅：一、犯最重本刑
    為死刑、無期徒刑或10年以上有期徒刑之罪者，30年。二、
    犯最重本刑為3 年以上10年未滿有期徒刑之罪者，20年。三
    、犯最重本刑為1年以上3年未滿有期徒刑之罪者，10年。四
    、犯最重本刑為1年未滿有期徒刑、拘役或罰金之罪者，5年
    。前項期間自犯罪成立之日起算。但犯罪行為有繼續之狀態
    者，自行為終了之日起算」。本件被告涉犯之(一)刑法339條
    第1項詐欺取財罪嫌及第342條背信罪嫌，其法定刑均為「5
    年以下有期徒刑、拘役或科或併科1千元以下罰金」，是依
    修正前刑法第80條之規定，追訴時效期間為10年，修正後之
    刑法第80條則將追訴時效期間提高為20年；(二)刑法第214條
    使公務員登載不實罪嫌，其法定刑為「3年以下有期徒刑、
    拘役或500元以下罰金」，是依修正前刑法第80條之規定，
    追訴時效期間為5年，修正後之刑法第80條則將追訴時效期
    間提高為10年；(三)刑法第201條第1項偽造有價證券罪嫌，其
    法定刑為「3年以上10年以下有期徒刑，得併科3千元以下罰
    金」，是依修正前刑法第80條之規定，追訴時效期間為10
    年，修正後之刑法第80條則將追訴時效期間提高為20年。經
    比較新舊法之結果，以被告行為時之修正前刑法第80條規定
    較為有利，是依刑法第2條第1項前段之規定，本件自應適用
    被告行為時之修正前刑法第80條規定，則關於追訴權時效之
    停止進行，及其期間、計算，並一體適用修正前刑法第83條
    之規定，合先敘明。
五、次以，被告甲○○被訴於71年10月30日起、72年2月26日、
    72 年4月16日及72年4月間，涉犯前開連續使公務員豋載不
    實罪嫌，另就有關被訴背信、連續偽造有價證券及連續詐欺
    取財部分，公訴人則未具體指出其犯罪時間，僅認為上開被
    告所犯四罪間，為牽連犯關係，應從一重之連續偽造有價證
    券罪處斷等語。而按犯罪行為有連續或繼續之狀態者，其追
    訴權時效，自行為終了之日起算。修正前刑法第80條第2項
    定有明文。又牽連犯追訴權時效，在各個犯罪間各自獨立，
    不相干連，應分別計算。牽連犯之輕罪，如追訴權時效已完
    成，而重罪部分仍應諭知科刑時，應於判決內說明輕罪部分
    因屬裁判上一罪不另諭知免訴之理由（最高法院69年臺上字
    第4917號判例參照）。經查：(一)有關被告被訴連續使公務員
    豋載不實罪嫌部分，公訴人認被告之最後行為終了日係72年
    4月間，並無具體時日，茲以對被告最不利之72年4月30日為
    此部分犯行之行為終了之日；(二)有關被告被訴背信部分犯行
    之行為日，公訴人並未具體指出，然告訴人謝祈文係於72年
    5月25日辦妥本案支票帳戶之申設手續，有臺中區中小企業
    銀行東勢分行75年3月6日中東字第22號函暨所檢送之本案支
    票帳戶之開戶申請書等影本附卷可查，足見至遲於該日起，
    臺中區中小企業銀行東勢分行即已開始受有損害，爰以此認
    定被告被訴背信犯行之行為日係75年5月25日；(三)有關被告
    被訴連續偽造有價證券及連續詐欺取財犯行部分，公訴人亦
    未舉出被告具體之犯罪時日，更未舉出有何被害人存在，而
    可供本院予以傳喚調查確認其最後行為終了日為何，致此無
    從予以明確知悉。惟經檢核本件告訴人謝祈文於72年5月26
    日另就被告甲○○詐騙取得其印章、身分證部分涉犯詐欺取
    財罪提起自訴（另分75年自字第333號案件審理，嗣該案改
    分為98年度自緝字第258號案件，並經本院於98年6月10日判
    決免訴在案），狀稱其遲至73年1月13日遭被告甲○○之交
    貨廠商持票至公司要債，才知被騙等語，及前揭支票帳戶係
    於73年1月18日經列為拒絕往來戶，有上開臺中區中小企業
    銀行東勢分行75年3月6日中東字第22號函暨所檢送之本案支
    票帳戶之開戶申請書等影本附卷可查等情，足信被告於73年
    1 月18日後應較無繼續使用本案支票之可能，爰以73年1月
    18日為被告連續偽造有價證券及連續詐欺取財犯行部分之行
    為終了日。
六、被告於本院審理中逃匿，經併入本院75年度自字第333號通
    緝（75年7月18日院良刑緝字第670號），致審判之程序不能
    繼續，按依被告所犯上開：(一)連續犯刑法第214條使公務員
    登載不實罪嫌，該罪之法定刑為「3年以下有期徒刑、拘役
    或500元以下罰金」，是依修正前刑法第80條之規定，追訴
    時效期間為5年，修正後之刑法第80條則將追訴時效期間提
    高為10年，復依同法第83條第1項、第3項規定，及參照司法
    院29年院字第1963號解釋，追訴權之時效期間應加計因通緝
    而停止之1年3月期間，共計為6年3月。而自檢察官75年2月2
    1日開始實施偵查日起至本院75年7月18日發布通緝日止，此
    段期間檢察官及本院乃依法行使追訴及審判之程序，依司法
    院大法官會議釋字第138號解釋，此時追訴權既無不行使之
    情形，自不生時效進行之問題。是此部分追訴權時效自72年
    4月30日被告犯罪行為終了日起算，加計前揭6年3月追訴權
    時效期間，及公訴人自75年2月21日開始偵查迄至75年7月18
    日本院發布通緝期間之4月27日，再扣除75年6月11日公訴人
    提起公訴至75年7月4日案件繫屬於本院之23日，故本件被告
    所涉連續使公務員登載不實罪嫌之追訴權時效至遲應於78年
    12月4日即告完成（縱依新法計算，其追訴權時效亦已於84
    年11月14日完成）。(二)犯刑法第342條背信罪嫌，該罪之法
    定刑為「5年以下有期徒刑、拘役或科或併科1千元以下罰金
    」，是依修正前刑法第80條之規定，追訴時效期間為10年，
    修正後之刑法第80條則將追訴時效期間提高為20年，復依同
    法第83條第1項、第3項規定，及參照司法院29年院字第1963
    號解釋，追訴權之時效期間應加計因通緝而停止之2年6月期
    間，共計為12年6月。而自檢察官75年2月21日開始實施偵查
    日起至本院75年7月18日發布通緝日止，此段期間檢察官及
    本院乃依法行使追訴及審判之程序，依司法院大法官會議釋
    字第138號解釋，此時追訴權既無不行使之情形，自不生時
    效進行之問題。是此部分追訴權時效自72年5月25日被告犯
    罪行為終了日起算，加計前揭12年6月追訴權時效期間，及
    公訴人自75年2月21日開始偵查迄至75年7月18日本院發布通
    緝期間之4月27日，再扣除75年6月11日公訴人提起公訴至75
    年7月4日案件繫屬於本院之23日，故本件被告所涉背信罪嫌
    之追訴權時效至遲應於85年3月29日即告完成（縱依新法計
    算，其追訴權時效亦已於97年6月9日完成）。(三)被告連續犯
    刑法第201條第1項偽造有價證券罪嫌、第339條第1項詐欺取
    財罪嫌部分，其中偽造有價證券罪部分之法定刑為「3年以
    上10年以下有期徒刑，得併科3千元以下罰金」，另連續詐
    欺取財罪嫌之法定刑為「5年以下有期徒刑、拘役或科或併
    科1千元以下罰金」，是依修正前刑法第80條之規定，上開
    二罪之追訴時效期間均為10年，修正後之刑法第80條則將追
    訴時效期間均提高為20年，復依同法第83條第1項、第3項規
    定，及參照司法院29年院字第1963號解釋，追訴權之時效期
    間應加計因通緝而停止之2年6月期間，各共計為12年6月。
    而自檢察官75年2月21日開始實施偵查日起至本院75年7月18
    日發布通緝日止，此段期間檢察官及本院乃依法行使追訴及
    審判之程序，依司法院大法官會議釋字第138號解釋，此時
    追訴權既無不行使之情形，自不生時效進行之問題。是該二
    罪部分之追訴權時效自73年1月18日被告犯罪行為終了日起
    算，加計前揭12年6月追訴權時效期間，及公訴人自75年2月
    21日開始偵查迄至75年7月18日本院發布通緝期間之4月27日
    ，再扣除75年6月11日公訴人提起公訴至75年7月4日案件繫
    屬於本院之23日，故本件被告所涉連續犯偽造有價證券罪嫌
    、詐欺取財罪嫌部分之追訴權時效均至遲應於85年11月22日
    即告完成（縱依新法計算，其追訴權時效亦均已於98年1月
    27日完成）。據上，揆諸前揭說明，爰不經言詞辯論，逕為
    免訴判決之諭知。
據上論斷，依刑事訴訟法第302條第2款、第30條7，判決如主文
。
中    華    民    國    98    年    6     月    10    日
                  刑事第17庭  審判長  法  官  高文崇
                                      法  官  張清洲
                                      法  官  林世民
上正本證明與原本無異。
如不服本判決，應於收受送達後10日內向本院提出上訴書狀（應
敘述具體理由並附繕本）。
上訴書狀如未敘述理由，應於上訴期間屆滿後20日內補提理由書
於本院。
                                      書記官  紀俊源
中    華    民    國    98    年    6     月    10    日


司法院資訊處製作；財團法人民間司法改革基金會備份。
